【裁判字號】    91,易緝,37
【裁判日期】    920521
【裁判案由】    業務侵占
【裁判全文】
臺灣花蓮地方法院刑事判決                          九十一年度易緝字第三七號
    公  訴  人  臺灣花蓮地方法院檢察署檢察官
    被      告  丁○○
右列被告因業務侵占案件，經檢察官提起公訴（九十年度偵字第一七一三號），本院
判決如左：
    主  文
丁○○連續意圖為自己不法之所有，而侵占自己對於業務上所持有之物，處有期徒刑
捌月。
    事  實
一、丁○○於民國八十九年六月間，受雇於乙○○所經營之鴻裕工程行，在該工程行
    所承包和平火力發電廠之工程中擔任工人領班，負責發放工人薪資、預借薪資等
    業務，竟意圖為自己不法之所有，基於概括之犯意，自八十九年六月十三日起至
    同年六月二十七日（公訴人誤載為六月十三日至六月二十六日止）止，將其自乙○○處所收受之工人工資或預借工資共新台幣（下同）十三萬七千元予以侵占入
    己，得手後，旋即離開該工地。嗣因工人均未領得薪水，向乙○○反應，始悉上
    情。
二、案經乙○○訴請臺灣花蓮地方法院檢察署檢察官偵查起訴。
    理  由
一、訊據被告丁○○矢口否認上開犯行，辯稱：伊並無侵占，實際上僅向乙○○領得
    十一萬多元，伊自己拿了三萬多元，係應得之薪水，另付給工人吃檳榔之檳榔錢
    共二萬多元，給戊○○二萬多元，其餘的錢付給大師傅、臨時工，但不知道他們
    的名字云云。經查：
（一）告訴人乙○○指訴被告丁○○於擔任工人領班期間，多次以工人急需借資為由
      ，將薪資以預借之方式交付予被告，嗣後因許多工人主張均未領到款項，始悉
      被告並未將工人之借資交給工人，此業據告訴人乙○○指訴明確，核與證人楊
      美麗（告訴人之妻）到庭證述情節相符。又告訴人嗣後確實因工人向其反應未
      領到薪水，嗣透過宜蘭縣南澳鄉鄉民代表會主席丙○○協調，再支付予工人，
      丙○○即在告訴人支付工人薪資之切結書上簽名，亦據證人丙○○到庭證述在
      卷，並有切結書一份（見九十年度偵緝字第三十號卷第三十二至三十三、六十
      一至七十九頁）在卷可參。此外，並有記載「六月十三日借支一萬元」、「六
      月十四、十五日工資六千元」、「六月十六日借支一萬五千元」、「六月二十
      二日借支一萬元」、「六月二十六日借支二萬五千元」、「六月二十七日借支
      七萬五千元」之現金支出傳票影本六張附卷可參。上開現金支出傳票均有被告
      之簽名，此為被告所承認，僅六月二十六日借支二萬五千元之現金支出傳票上
      之簽名因簽署「林秋」二字，而「楓」字則僅簽署該部首「木」字，故被告否
      認曾收取上開款項，而供稱僅收取十一萬餘元之款項，然查，該「林秋木」三
      字之運筆與被告之簽名以肉眼觀之極為相近，應可認定係被告所簽署，僅係「
      楓」字未簽署完全而已，故可認定被告自告訴人處收取應發放予工人之款項，
      係共計十四萬一千元。惟參諸證人庚○○（被告之姊夫）則到庭證稱：被告給
      伊三千元等語。證人甲○○（被告之岳父）證稱：被告借給伊一千元等語（見
      本院卷第二十二頁），故扣除庚○○、甲○○已領取之借資四千元，被告侵占
      之數額應為十三萬七千元。
（二）次查，本件工程工人工作十五日才能借資，滿三十日始發放薪水，業據告訴人
      在庭陳明，而上開發放薪水及借資之規則，亦為被告所是認。被告雖陳稱伊拿
      了其中之三萬多元，已工作一個多月，告訴人均未發放薪水，該部分係伊應得
      之薪資云云，惟其於本院中先陳稱：伊工作滿半個月等語（本院卷第八十頁）
      ，而非陳稱係工作一個月，況證人楊美麗亦在庭證稱被告工作天數不到十天（
      見本院卷第四十六頁），其所證核與告訴人大致相符，故被告嗣後改稱伊工作
      已滿一個月，該三萬多元應為其所得等語，尚不可採信。況告訴人所交付予被
      告之款項除六月十四、十五日之支出傳票上記載給付鐵工之工資六千元外，其
      餘均屬工人之借資，是以，既然該款項應交付予工人，然被告在尚未能領取薪
      水之際，將持有之現金以其應得之薪水為由未發放予其他工人，其不法所有之
      意圖甚明。
（三）另證人戊○○到庭證稱：伊沒有在該處工作，伊的兒子庚○○、趙英凱有工作
      ，庚○○並無借資，是伊借的，伊向被告借二萬多元等語（見本院卷第三十一
      頁），是以，證人戊○○並非工人，然被告卻將應交予其他工人之借資，先予
      以侵占入己後，嗣擅自處分交付予其岳母，既然被告所帶之工人眾多，告訴人
      交付之預借工資部分本應合理平均分配予其他工人，然卻交付二萬多元予戊○○，心態顯屬可議。另證人曾武鶴珠到庭證稱：伊兒子曾義忠、曾義光、曾義
      勇、曾義孝是作臨時工，工作一、兩天，約拖了二、三個月才拿到薪水等語（
      見九十年十一月八日訊問筆錄），而被告自承上開工人係伊帶的工人，是以，
      上開工人既然屬被告之臨時工，其竟未給付薪資，而係渠等工作後二、三個月
      才領到薪水，堪認告訴人指稱有工人表示均未領到薪水等語可採。
（四）又被告雖另辯稱另持二萬多元支付工人之檳榔錢，其餘款項支付予大師傅或臨
      時工，然查，本案自偵查、審理期間內，被告均未能提出向伊領取借資或薪資
      之工人姓名或提供販賣檳榔之人以供查證。又本院提示告訴人給付工資之切結
      書一份以供被告指認時，被告亦未能明確指出究竟何工人曾收受被告所交付之
      款項。又依常理觀之，被告身為工人領班，若告訴人交付借資予被告代為發放
      時，被告依其業務上之便利，應製作工人名冊，記載領款數額，始能作為將來
      結算薪資之依據，以杜爭端，然被告卻均無此舉，疏難想像其如何計算工人薪
      資，故其辯稱有支付借資予其他工人等語，實未能採信。又縱使被告辯稱係告
      訴人均未支付薪資予伊，先前已有工人在鬧等語屬實，然被告為保障其自身或
      工人權益，反更應積極向告訴人請求支付薪資，惟於被告主觀認定告訴人支薪
      情形有異狀之際，其僅為保障個人私利，將告訴人欲安撫工人而發放之借資予
      以侵占，尚未完工即捲款逃逸，顯見其有不法所有意圖甚明。
（五）綜上所述，被告犯行已明，其上開諸多辯詞不可採信，應予依法論科。
二、核被告所為，係犯刑法第三百三十六條第二項之業務侵占罪。被告先後多侵占犯
    行，時間緊接，構成要件相同，顯係基於概括犯意反覆為之，應依連續犯規定以
    一罪論，並依法加重其刑。爰審酌被告犯罪之手段、目的、所造成之損害、尚未
    賠償予告訴人及侵占之不法所得數額，與犯罪後之態度等一切情狀，量處如主文
    所示之刑。
三、至公訴意旨略以：被告於上開時間內除侵占告訴人交付之工人薪資外，另侵占告
    訴人交付之五金費用、餐盒費用等共計二十五萬七千四百四十元，及其業務上持
    有之告訴人發電機二部等語，然查，訊據被告堅決否認有侵占五金費用、餐盒費
    、發電機二部等犯行，辯稱：「五金費用都是老闆叫我去找工人後，直接去五金
    行拿工具，且由我簽收，錢是乙○○與五金行老闆算，我只負責核對數量。餐盒
    費部分，是乙○○叫我帶工人，他負責午餐，在偵查中我有說發電機他放在我岳
    母家，我岳母事後將發電機賣給別人，我對此事不知情」等語。經查，告訴人乙○○於偵查中對五金費用及餐盒費之部分，亦當庭表示係屬代墊性質（見九十年
    偵緝卷第三十號卷第十八頁反面），證人楊美麗於本院中證稱：「（法官問：五
    金費用及餐盒費沒有先給？）是的，這是簽帳，事後由我付的」等語（見本院卷
    第四十七頁），顯見該筆費用從未由告訴人交被告持有，而係被告先向商店領取
    五金材料費或買餐盒後，由告訴人支付費用。然告訴人認為被告此部分亦涉嫌犯
    罪，係因認五金材料及午餐費應由工人自行支付，告訴人不應代墊，伊受有損失
    （見上開偵查卷第二十七頁），然告訴人上開指訴縱然屬實，亦核與侵占行為之
    構成要件不符，故公訴人就此部分亦認定屬被告侵占，實有誤會。次查，證人戊○○在庭證稱：「（法官問：發電機二台賣多少錢？）七千元，賣給附近的人。
    （法官問：你要賣發電機前，有無告訴被告？）沒有，因為當時被告已經不在家
    了，有人來家裡要債，有四個工人住我家，都吃我的。（法官問：七千元是否你
    拿來抵用？）是的，因為工人吃住都由我負責。」等語，堪認該發電機確實由戊○○擅自轉售予他人，被告對此尚不知情。雖被告未主動返還上開發電機予告訴
    人，惟既然被告因侵占告訴人上開現金款項後，於完工前即迅速離開工地，其為
    掩上情，當不會將發電機交付予告訴人，以免告訴人起疑，而事跡敗露，況若被
    告確實有侵占該發電機之犯意，於其離開戊○○住處至他處工作時，應可輕易將
    該物取走，而佔為己有，然其並未取走，仍將該物放置在戊○○住處，且戊○○
    又證稱被告對此尚不知情，故堪認該發電機僅係單純未依約返還予告訴人而已，
    應屬民事糾葛，亦未構成業務侵占犯行。次依告訴人提出六月十四、二十一、二
    十四、二十五日現金支出傳票上摘要記載加油者共計二千五百元，因係貨車加油
    之費用，告訴人認不應由其支出始為告訴，然該部分亦無侵占之事實，故亦未能
    定被告之犯行。又六月十六、十七日之現金支出傳票共計二萬五千元，經證人楊
    美麗到庭證稱，該款項係被告以伊小孩看病為由，而向伊借款，因亦非被告業務
    上持有需發放予工人之借資，故亦未能認定被告侵占該數額。末查，依卷附以己○○為見證人且工作時間為八十九年六月二十七日以後之切結書部分，因該部分
    非被告所帶領之工人，業據證人己○○證述在卷，該部分切結書非能作為本件證
    據，附此敘明。綜上所述，被告應無侵占五金、餐盒、加油費用、發電機二部及
    六月十六、十七日傳票上所載之金額，此部分之犯罪嫌疑不足，然因與本件有連
    續犯關係，故不另為無罪之諭知，併此敘明。
據上論斷，應依刑事訴訟法第二百九十九條第一項前段，刑法第五十六條、第三百三
十六條第二項，罰金罰鍰提高標準條例第一條前段，判決如主文。
本案經檢察官黃蘭雅到庭執行職務。
中      華      民      國    九十二    年      五      月    二十一    日
                              臺灣花蓮地方法院刑事庭
                                  法  官  鄭  培  麗
右正本證明與原本無異。
如對本判決不服，應於送達後十日內，向本院提出上訴狀。（應抄附繕本）告訴人或
被害人如對於本判決不服者，應具備理由請求檢察官上訴，其上訴期間之計算係以檢
察官收受判決正本之日期為準。
                                  法院書記官
中      華      民      國    九十二    年      五      月    二十三    日
附錄本判決論罪之法律條文：
刑法第三百三十六條第二項
對於業務上所持有之物，犯前條第一項之罪者，處六月以上五年以下有期徒刑，得併
科三千元以下罰金。


司法院資訊處製作；財團法人民間司法改革基金會備份。
